---
title: "Análisis de la Encuesta Nacional de Inclusión Financiera (ENIF) 2021"
output:
  html_notebook: default
---


Este documento contiene datos del análisis de la encuesta ENIF 2021. Cargaremos los datos, los procesaremos y realizaremos varios análisis para comprender la inclusión financiera en México.

```{r}
rm(list=ls()) #limpia la memoria

if(require(foreign)==F) {install.packages("foreign")}
if(require(survey)==F) {install.packages("survey")}
if(require(dplyr)==F) {install.packages("dplyr")}
if(require(stringr)==F) {install.packages("stringr")}

library(foreign)
library(survey)
library(dplyr)
library(stringr)

```

```{r}
dir_bds <- getwd()
aux <- list.dirs()
if (sum(str_count(aux,"conjunto_de_datos_tmodulo_enif_2021"))<1)
{
  print("Selecciona la ubicación de la carpeta que contiene las carpetas con los conjuntos de datos de la ENIF 2021")
  dir_bds <- choose.dir()
}
rm(aux)
```

```{r}
datos = read.csv(paste(dir_bds,'/conjunto_de_datos_tmodulo_enif_2021/conjunto_de_datos/conjunto_de_datos_tmodulo_enif_2021.csv',sep=""), header=TRUE, sep=",")
temp_h = read.csv(paste(dir_bds,'/conjunto_de_datos_thogar_enif_2021/conjunto_de_datos/conjunto_de_datos_thogar_enif_2021.csv',sep=""), header=TRUE, sep=",")
temp_v = read.csv(paste(dir_bds,'/conjunto_de_datos_tvivienda_enif_2021/conjunto_de_datos/conjunto_de_datos_tvivienda_enif_2021.csv',sep=""), header=TRUE, sep=",")
temp_s = read.csv(paste(dir_bds,'/conjunto_de_datos_tsdem_enif_2021/conjunto_de_datos/conjunto_de_datos_tsdem_enif_2021.csv',sep=""), header=TRUE, sep=",")
temp_s <- subset(temp_s,P2_3 %in% 1)
temp_s <- temp_s[,!(names(temp_s) %in% c("N_REN","SEXO","EDAD"))]
```

```{r}
datos <- merge(x=datos ,y=temp_v,by=c ("FOLIO","VIV_SEL","TLOC","REGION","EST_DIS","UPM_DIS"),all.x = TRUE )
datos <- merge(x=datos ,y=temp_h,by=c ("FOLIO","VIV_SEL","HOGAR","EST_DIS","UPM_DIS"),all.x = TRUE )
datos <- merge(x=datos ,y=temp_s,by=c ("FOLIO","VIV_SEL","HOGAR","TLOC","REGION","EST_DIS","UPM_DIS","FAC_HOG"),all.x = TRUE )
rm(temp_h,temp_v,temp_s)
```

```{r}
resultados_ENIF <- function(a_base_datos,b_disenio,c_poblacion,d_pregunta) {
  DATO <- svyby(a_base_datos[c_poblacion],by = list(a_base_datos[d_pregunta]),b_disenio,svytotal)
  DATO$coeficiente_variacion <- cv(DATO)*100
  DATO$limite_inf <- confint(DATO,level=0.90)[,1]
  DATO$limite_sup <- confint(DATO,level=0.90)[,2]
  colnames(DATO)[1]="codigo_respuesta"
  colnames(DATO)[2]="valor_poblacion"
  colnames(DATO)[3]="error_estandar"
  DATO$poblacion <- c_poblacion
  DATO$pregunta <- d_pregunta
  DATO$segmento_poblacion <- sum(DATO$valor_poblacion)
  DATO$porcentaje <- (DATO$valor_poblacion/DATO$segmento_poblacion)*100
  DATO[c("poblacion","pregunta","codigo_respuesta","valor_poblacion","porcentaje","error_estandar","coeficiente_variacion","limite_inf","limite_sup","segmento_poblacion")]
}

resultados_ENIF_grafica <- function(a_base_datos,b_disenio,c_poblacion,d_pregunta) {
  DATO <- svyby(a_base_datos[c_poblacion],by = list(a_base_datos[d_pregunta]),b_disenio,svytotal)
  DATO$coeficiente_variacion <- cv(DATO)*100
  colnames(DATO)[1]="codigo_respuesta"
  colnames(DATO)[2]="valor_poblacion"
  colnames(DATO)[3]="error_estandar"
  DATO$poblacion <- c_poblacion
  DATO$pregunta <- d_pregunta
  DATO$segmento_poblacion <- sum(DATO$valor_poblacion)
  DATO$porcentaje <- (DATO$valor_poblacion/DATO$segmento_poblacion)*100
  GRAF_DATO <- barplot(height=DATO$porcentaje,names=DATO$codigo_respuesta,ylab="Porcentaje",xlab = "Valores de la respuesta o indicador", main=paste("Resultados de la pregunta o indicador",tolower(d_pregunta)))
  text(GRAF_DATO,DATO$porcentaje/2,labels=round(DATO$porcentaje,1), cex=1.25)
  AUX_CV <- sum(DATO$coeficiente_variacion > 15)
  rm(DATO)
  if (AUX_CV > 0){mtext("Alguno de los valores tiene un coeficiente de variación superior a 15",side = 1, adj = 0, line = 0, cex = 0.75)}
}

promedios_ENIF <- function(a_base_datos,b_disenio,c_poblacion,d_pregunta) {
  DATO <- svyby(a_base_datos[d_pregunta],by = list(a_base_datos[c_poblacion]),b_disenio,svymean)
  DATO$coeficiente_variacion <- cv(DATO)*100
  DATO$limite_inf <- confint(DATO,level=0.90)[,1]
  DATO$limite_sup <- confint(DATO,level=0.90)[,2]
  colnames(DATO)[1]="codigo_respuesta"
  colnames(DATO)[2]="valor_promedio"
  colnames(DATO)[3]="error_estandar"
  DATO$poblacion <- c_poblacion
  DATO$pregunta <- d_pregunta
  DATO[c("poblacion","pregunta","codigo_respuesta","valor_promedio","error_estandar","coeficiente_variacion","limite_inf","limite_sup")]
}
```

```{r}
datos$CUENTA <- ifelse((datos$P5_4_1%in%"1" | datos$P5_4_2%in%"1" | datos$P5_4_3%in%"1" | datos$P5_4_4%in%"1" | datos$P5_4_5%in%"1" | datos$P5_4_6%in%"1" | datos$P5_4_7%in%"1" | datos$P5_4_8%in%"1" | datos$P5_4_9%in%"1"),1,2)
datos$CREDITO <- ifelse((datos$P6_2_1%in%"1" | datos$P6_2_2%in%"1" | datos$P6_2_3%in%"1" | datos$P6_2_4%in%"1" | datos$P6_2_5%in%"1" | datos$P6_2_6%in%"1" | datos$P6_2_7%in%"1" | datos$P6_2_8%in%"1" | datos$P6_2_9%in%"1"),1,2)
datos$SEGURO <- ifelse((datos$P8_1%in%"1" | datos$P8_2%in%"1"),1,ifelse((datos$P8_2%in%"9"),9,2))
datos$AFORE <- datos$P9_1
datos$PROD_FORMAL <- ifelse((datos$CUENTA%in%"1" | datos$CREDITO%in%"1" | datos$SEGURO%in%"1" | datos$AFORE%in%"1"),1, ifelse((datos$SEGURO%in%"9" | datos$AFORE%in%"9"),9,2))
datos$PRODS_NUM_TIPOS <- ifelse(datos$CUENTA%in%1,1,0) + ifelse(datos$CREDITO%in%1,1,0) + ifelse(datos$SEGURO%in%1,1,0) + ifelse(datos$AFORE%in%1,1,0)

datos$AHORRO_INF <- ifelse((datos$P5_1_1%in%"1" | datos$P5_1_2%in%"1" | datos$P5_1_3%in%"1" | datos$P5_1_4%in%"1" | datos$P5_1_5%in%"1" | datos$P5_1_6%in%"1"),1,2)
datos$CREDITO_INF <- ifelse((datos$P6_1_1%in%"1" | datos$P6_1_2%in%"1" | datos$P6_1_3%in%"1" | datos$P6_1_4%in%"1" | datos$P6_1_5%in%"1"),1,2)

datos$AHORRO_FOR <- ifelse((datos$P5_7_1%in%"1" | datos$P5_7_2%in%"1" | datos$P5_7_3%in%"1" | datos$P5_7_4%in%"1" | datos$P5_7_5%in%"1" | datos$P5_7_6%in%"1" | datos$P5_7_7%in%"1" | datos$P5_7_8%in%"1" | datos$P5_7_9%in%"1"),1,2)
datos$AHORRO_TOTAL <- ifelse(datos$AHORRO_INF%in%"1" | datos$AHORRO_FOR%in%"1",1,2)
```

```{r}
datos$POBN <- 1

datos$POBM <- ifelse(datos$SEXO%in%"2",1,0)
datos$POBH <- ifelse(datos$SEXO%in%"1",1,0)

datos$POBU <- ifelse((datos$TLOC%in%"1" | datos$TLOC%in%"2"),1,0)
datos$POBR <- ifelse((datos$TLOC%in%"3" | datos$TLOC%in%"4"),1,0)

datos$POB70 <- ifelse(datos$EDAD<=70,1,0)

datos$POBM70 <- ifelse(datos$SEXO%in%"2" & datos$EDAD<=70,1,0)
datos$POBH70 <- ifelse(datos$SEXO%in%"1" & datos$EDAD<=70,1,0)

datos$POBU70 <- ifelse((datos$TLOC%in%"1" | datos$TLOC%in%"2") & datos$EDAD<=70,1,0)
datos$POBR70 <- ifelse((datos$TLOC%in%"3" | datos$TLOC%in%"4") & datos$EDAD<=70,1,0)
```

```{r}
DIS <- svydesign(id=~UPM_DIS, strata=~EST_DIS, data=datos, weights=~FAC_ELE)
```

## Análisis

```{r}
resultados_ENIF (datos,DIS,"POB70","CUENTA")
resultados_ENIF_grafica (datos,DIS,"POB70","CUENTA")
```


## 1. Análisis de Ahorro Formal e Informal

```{r}
resultados_ENIF_grafica(datos, DIS, "POB70", "AHORRO_FOR")
resultados_ENIF_grafica(datos, DIS, "POB70", "AHORRO_INF")
```

## 2. Uso de Crédito Formal e Informal

```{r}
resultados_ENIF_grafica(datos, DIS, "POB70", "CREDITO_INF")
resultados_ENIF_grafica(datos, DIS, "POB70", "CREDITO")
```

## 3. Segmentación por Género

```{r}
resultados_ENIF_grafica(datos, DIS, "POBM", "PROD_FORMAL")  # Mujeres
resultados_ENIF_grafica(datos, DIS, "POBH", "PROD_FORMAL")  # Hombres
```

## 4. Acceso por Tipo de Localidad (Urbana vs Rural)

```{r}
resultados_ENIF_grafica(datos, DIS, "POBU", "PROD_FORMAL")  # Urbano
resultados_ENIF_grafica(datos, DIS, "POBR", "PROD_FORMAL")  # Rural
```

## 5. Análisis de Tipos de Productos Financieros

```{r}
promedios_ENIF(datos, DIS, "POB70", "PRODS_NUM_TIPOS")
```

## 6. Distribución de Productos Financieros por Edad

```{r}
resultados_ENIF_grafica(datos, DIS, "EDAD", "PRODS_NUM_TIPOS")
resultados_ENIF(datos, DIS, "EDAD", "PRODS_NUM_TIPOS")
```

## 7. Acceso a Cuentas Financieras por Género y Tipo de Localidad

```{r}
resultados_ENIF_grafica(datos, DIS, "POBM", "CUENTA")  # Mujeres
resultados_ENIF_grafica(datos, DIS, "POBH", "CUENTA")  # Hombres
resultados_ENIF_grafica(datos, DIS, "POBU", "CUENTA")  # Urbano
resultados_ENIF_grafica(datos, DIS, "POBR", "CUENTA")  # Rural
```

## 8. Tasa de Ahorro Formal vs Ahorro Informal

```{r}
resultados_ENIF_grafica(datos, DIS, "POB70", "AHORRO_FOR")
resultados_ENIF_grafica(datos, DIS, "POB70", "AHORRO_INF")
```

## 9. Acceso a Seguros y Fondos de Ahorro para el Retiro (AFORE)

```{r}
resultados_ENIF_grafica(datos, DIS, "POBM", "SEGURO")  # Mujeres con seguro
resultados_ENIF_grafica(datos, DIS, "POBH", "SEGURO")  # Hombres con seguro
resultados_ENIF_grafica(datos, DIS, "POB70", "AFORE")  # Personas menores de 70 con AFORE
```

## 10. Promedio de Productos Financieros Usados por Grupo de Edad

```{r}
promedios_ENIF(datos, DIS, "EDAD", "PRODS_NUM_TIPOS")
```

## 11. Análisis de Disparidades Regionales en Acceso a Crédito

```{r}
resultados_ENIF_grafica(datos, DIS, "REGION", "CREDITO")
```

## 12. Relación entre Nivel Educativo y Uso de Productos Financieros

```{r}
resultados_ENIF_grafica(datos, DIS, "NIV", "PROD_FORMAL")
```

## 13. Porcentaje de Personas con Productos Financieros Formales por Grupo de Edad

```{r}
resultados_ENIF_grafica(datos, DIS, "EDAD", "PROD_FORMAL")
```

## 14. Acceso a Crédito Formal e Informal por Localidad

```{r}
resultados_ENIF_grafica(datos, DIS, "POBU", "CREDITO_INF")  # Urbano
resultados_ENIF_grafica(datos, DIS, "POBR", "CREDITO_INF")  # Rural
resultados_ENIF_grafica(datos, DIS, "POBU", "CREDITO")      # Crédito formal urbano
resultados_ENIF_grafica(datos, DIS, "POBR", "CREDITO")      # Crédito formal rural
```

## 15. Promedio de Cuentas de Ahorro por Sexo y Edad

```{r}
promedios_ENIF(datos, DIS, "POBM70", "CUENTA")  # Mujeres menores de 70
promedios_ENIF(datos, DIS, "POBH70", "CUENTA")  # Hombres menores de 70
```

## 1. Análisis de Ahorro Formal e Informal

```{r}
resultados_ENIF_grafica(datos, DIS, "POB70", "AHORRO_FOR")
resultados_ENIF_grafica(datos, DIS, "POB70", "AHORRO_INF")
```

## 2. Uso de Crédito Formal e Informal

```{r}
resultados_ENIF_grafica(datos, DIS, "POB70", "CREDITO_INF")
resultados_ENIF_grafica(datos, DIS, "POB70", "CREDITO")
```

## 3. Segmentación por Género

```{r}
resultados_ENIF_grafica(datos, DIS, "POBM", "PROD_FORMAL")  # Mujeres
resultados_ENIF_grafica(datos, DIS, "POBH", "PROD_FORMAL")  # Hombres
```

## 4. Acceso por Tipo de Localidad (Urbana vs Rural)

```{r}
resultados_ENIF_grafica(datos, DIS, "POBU", "PROD_FORMAL")  # Urbano
resultados_ENIF_grafica(datos, DIS, "POBR", "PROD_FORMAL")  # Rural
```

## 5. Análisis de Tipos de Productos Financieros

```{r}
promedios_ENIF(datos, DIS, "POB70", "PRODS_NUM_TIPOS")
```

## 6. Distribución de Productos Financieros por Edad

```{r}
resultados_ENIF_grafica(datos, DIS, "EDAD", "PRODS_NUM_TIPOS")
resultados_ENIF(datos, DIS, "EDAD", "PRODS_NUM_TIPOS")
```

## 7. Acceso a Cuentas Financieras por Género y Tipo de Localidad

```{r}
resultados_ENIF_grafica(datos, DIS, "POBM", "CUENTA")  # Mujeres
resultados_ENIF_grafica(datos, DIS, "POBH", "CUENTA")  # Hombres
resultados_ENIF_grafica(datos, DIS, "POBU", "CUENTA")  # Urbano
resultados_ENIF_grafica(datos, DIS, "POBR", "CUENTA")  # Rural
```

## 8. Tasa de Ahorro Formal vs Ahorro Informal

```{r}
resultados_ENIF_grafica(datos, DIS, "POB70", "AHORRO_FOR")
resultados_ENIF_grafica(datos, DIS, "POB70", "AHORRO_INF")
```

## 9. Acceso a Seguros y Fondos de Ahorro para el Retiro (AFORE)

```{r}
resultados_ENIF_grafica(datos, DIS, "POBM", "SEGURO")  # Mujeres con seguro
resultados_ENIF_grafica(datos, DIS, "POBH", "SEGURO")  # Hombres con seguro
resultados_ENIF_grafica(datos, DIS, "POB70", "AFORE")  # Personas menores de 70 con AFORE
```

## 10. Promedio de Productos Financieros Usados por Grupo de Edad

```{r}
promedios_ENIF(datos, DIS, "EDAD", "PRODS_NUM_TIPOS")
```

## 11. Análisis de Disparidades Regionales en Acceso a Crédito

```{r}
resultados_ENIF_grafica(datos, DIS, "REGION", "CREDITO")
```

## 12. Relación entre Nivel Educativo y Uso de Productos Financieros

```{r}
resultados_ENIF_grafica(datos, DIS, "NIV", "PROD_FORMAL")
```

## 13. Porcentaje de Personas con Productos Financieros Formales por Grupo de Edad

```{r}
resultados_ENIF_grafica(datos, DIS, "EDAD", "PROD_FORMAL")
```

## 14. Acceso a Crédito Formal e Informal por Localidad

```{r}
resultados_ENIF_grafica(datos, DIS, "POBU", "CREDITO_INF")  # Urbano
resultados_ENIF_grafica(datos, DIS, "POBR", "CREDITO_INF")  # Rural
resultados_ENIF_grafica(datos, DIS, "POBU", "CREDITO")      # Crédito formal urbano
resultados_ENIF_grafica(datos, DIS, "POBR", "CREDITO")      # Crédito formal rural
```

## 15. Promedio de Cuentas de Ahorro por Sexo y Edad

```{r}
promedios_ENIF(datos, DIS, "POBM70", "CUENTA")  # Mujeres menores de 70
promedios_ENIF(datos, DIS, "POBH70", "CUENTA")  # Hombres menores de 70
```
